【裁判字號】    97,交抗,253
【裁判日期】    970523
【裁判案由】    聲明異議
【裁判全文】
臺灣高等法院高雄分院刑事裁定         97年度交抗字第253號
抗  告  人  高雄市政府交通局
法定代理人  甲○○
受處分人    乙○○
上列抗告人因受處分人違反道路交通管理處罰條例聲明異議案件
，不服臺灣高雄地方法院中華民國97年4 月18日裁定（97年度交
聲字第73 1號），提起抗告，本院裁定如下：
    主  文
原裁定關於吊扣重型機車駕駛執照壹拾貳個月部分撤銷。
其他抗告駁回。
    理  由
一、按汽車駕駛人，駕駛汽車經測試檢定酒精濃度超過規定標準
    者，處新臺幣1 萬5000元以上6 萬元以下罰鍰，並當場移置
    保管其車輛及吊扣其駕駛執照一年，道路交通管理處罰條例
    第35條第1 項第1 款定有明文。次按，駕駛人向公路監理機
    關申請登記，考驗及格後發給汽車駕駛執照，即為駕駛汽車
    之許可憑證，已領有聯結車駕駛執照者，得駕駛大客車、大
    貨車、大客貨兩用車、曳引車、小型車、輕型機器腳踏車，
    係符合如取得高一級車類之駕駛資格者，應換發駕駛執照，
    准其駕駛較低級車類之車輛之規定，道路交通安全規則第50
    條第1 項、第61條第1 項第1 款定有明文。本件原處分以：
    異議人即受處分人乙○○於民國97年3 月9 日19時15分許，
    駕駛車牌號碼GUB －641 號重型機車，行經高雄市○○街30
    號前，因「酒精濃度超過法定標準（0.4- 0.55 ｍｇ／ｌ）
    」為警依法舉發，是依道路交通管理處罰條例第35條第1項
    第1 款規定裁處異議人罰鍰新臺幣（下同）3 萬元，並吊扣
    聯結車駕駛執照12月，固非無見。
二、惟查：(一)違反道路交通管理處罰條例相關規定，致吊扣或吊
    銷駕駛執照處分者，意謂其違規行為對道路交通秩序之維持
    及道路交通安全已生較大之影響，故吊扣或吊銷駕駛執照，
    以限制其繼續駕車行駛道路之權利，屬駕駛行為之限制。又
    按道路交通安全規則第53條規定，雖就汽車駕駛執照區分為
    小型車、大貨車、大客車、聯結車、輕型機車及重型機車等
    駕駛執照，係為我國車輛分類所為之區分，各類駕駛執照應
    考資格雖有一定之經歷需求，但其考驗及格，獲准所為駕車
    行駛道路之權利則屬一致，亦即經處吊扣或吊銷駕駛執照處
    分時，不論是否取得較高級車類之駕駛資格者，均無可維持
    較低等級車種駕照再駕車行使道路之權利，此為交通部93年
    8 月10日交路字第0930008227函示立法意旨；(二)道路交通管
    理處罰條例第68條業於94年12月14日日修正，並自95年3 月
    1 日施行，修正前之道路交通管理處罰條例第68條規定：「
    汽車駕駛人，因違反本條例及道路交通安全規則之規定，受
    『吊扣』或吊銷駕駛執照處分時，『吊扣或』吊銷其持有各
    級車類之駕駛執照」；而修正後之道路交通管理處罰條例第
    68條規定：「汽車駕駛人，因違反本條例及道路交通安全規
    則之規定，受吊銷駕駛執照處分時，吊銷其持有各級車類之
    駕駛執照」。該條文修正前，其原提案修正條文為：「汽、
    機車駕駛人，因違反本條例及道路交通安全規則之規定，受
    『吊扣或吊銷』駕駛執照處分時，『吊扣或吊銷』其違法或
    違規當時所駕駛車輛之駕駛執照」，立法理由則略以：「原
    條文將違法或違規駕駛人所持有各級車類之駕駛執照一併吊
    扣或吊銷，失之過酷，影響人民工作及生活甚鉅，爰修正之
    」等語，其最後通過之修正條文，係將道路交通管理處罰條
    例第68條原有條文中之『吊扣或』3 字刪除各情，有立法院
    交通委員會94年10月5 日台立交字第0942 400153 號函附道
    路交通管理處罰條例第68條審查報告可稽（見原審卷附立法
    院公報第94卷第70期第135 至138 頁）。則參照上開立法理
    由及立法經過，依修正後之條文，依上開規定受『吊銷駕照
    』處分者，仍維持吊銷其持有各級車類之駕駛執照，至於，
    受『吊扣駕照』處分者，則僅『吊扣』其違法或違規當時所
    駕駛車輛之駕駛執照，不再吊扣其持有各級車類之駕駛執照
    ，此觀之立法理由及立法經過至明，臺灣高等法院台中分院
    96年度交抗字第136 號裁定意旨亦同；(三)本件受處分人乙○
    ○上開違規行為係發生於95年10月20日，自應依修正後之道
    路交通管理處罰條例第68條裁處。且修正後道路交通管理處
    罰條例第68條之規定，既將「吊扣」等字刪除，是依前開說
    明，駕駛人受吊扣駕駛執照處分時，不再吊扣其持有其他等
    級車類之駕駛執照。受處分人為本件違規時係駕駛重型機車
    ，此有高雄市政府警察局高市警交字第B00000000 號舉發違
    反道路交通管理事件通知單附卷可憑，是依上開說明，其依
    法所受之處分應為限制其駕駛重型機車之權利，而非所持有
    之職業聯結車駕駛執照，從而裁定將原處分吊扣異議人駕駛
    執照部分撤銷，固無不合。惟受處分人並無重型機車駕駛執
    照，此經抗告人具狀陳明在卷，是原處分機關即從無吊扣受
    處分人之重型機車駕駛執照，，從而原裁定將原處分撤銷後
    併諭知吊扣重型機車駕駛執照12個月，即非妥適，抗告人執
    此聲明抗告，指摘原裁定此部分不當，為有理由，應由本院
    將原裁定關於吊扣受處分人重型機車駕駛執照部分撤銷。至
    原裁定併將受處分人未聲明異議之科處罰鍰新臺幣3 萬元部
    分撤銷，雖有就未受請求之事項而予裁判之違誤，惟此部分
    既未據提起抗告，自不另論列，附此敘明。
三、抗告意旨另以：酒後駕車違規行為吊扣駕駛執照之目的並非
    僅為處罰違反道路交通管理事件之行為人而已，尚有暫時禁
    止行為人於道路上駕駛，以免其短期內再犯之意，以避免駕
    駛人於短期內駕駛，動力交通車輛行駛於道路，而危及一般
    用路人，此考量公眾用路安全之立法，與個人生存權、工作
    權之保障，兩相權衡所保障之利益，堪認吊扣駕照之規定，
    尚在立法機關之立法裁量權限範圍內，並無顯然侵害受處人
    生存權及工作權等語，指摘原裁定不當。惟參照前述道路交
    通管理處罰條例第68條之條文提案修正理由，足認依現行道
    路交通管理處罰條例規定，不得吊扣駕駛人所持有他級駕駛
    執照，亦即於為吊扣駕駛人駕駛執照之處分時，僅得吊扣駕
    駛人違規時所駕駛該級車類之駕駛執照，以限制其繼續駕駛
    該級車類行駛道路之權利。又以行政行為採取之方法所造成
    之損害不得與欲達成目的之利益顯失均衡，行政程序法第7
    條第3 款定有明文。依道路交通安全規則第61條第1 項第3
    款規定，汽車駕駛人取得高一級車類之駕駛資格者，應換發
    駕駛執照，並准其駕駛較低級車類之車輛，已領有大貨車駕
    駛執照者，得駕駛小型車、輕型機器腳踏車。而本件異議人
    係駕駛重型機違規，若其職業聯結車駕駛執照因而遭吊扣，
    將造成異議人不能駕駛職業聯結車之結果，則原處分機關採
    取吊扣異議人職業聯結車駕駛執照，以達成限制其駕駛重型
    機車之目的，所造成損害（異議人喪失繼續駕駛職業聯結車
    之權利）已與欲達成目的之利益顯失均衡，復與前揭道路交
    通管理處罰條例第68條之修法意旨不合，已逾越道路交通管
    理處罰條例之規範範圍，與法律保留原則相悖，自無可採，
    是抗告人此部分抗告為無理由，應予駁回。
四、據上論結，應依道路交通案件處理辦法第26條，刑事訴訟法
    第412 條、第413 條，裁定如主文。
中    華    民    國    97    年    5     月    23    日
                  刑事第六庭    審判長法  官  邱永貴
                                      法  官  張盛喜
                                      法  官  李嘉興
以上正本證明與原本無異。
不得再抗告。
中    華    民    國    97    年    5     月    23    日
                                      書記官  郭榮芳


司法院資訊處製作；財團法人民間司法改革基金會備份。
